【裁判字號】    95,勞簡抗,3
【裁判日期】    950911
【裁判案由】    給付違約金
【裁判全文】
臺灣臺中地方法院民事裁定  95年度勞簡抗字第3號
抗  告  人  顏鴻斌即淵澤商行
相  對  人  甲○○
上列抗告人因與相對人間請求給付違約金事件，對於民國95年7
月24日本院台中簡易庭裁定（95年度中勞簡字第52號），提起抗
告，本院裁定如下：
    主      文
抗告駁回。
程序費用由抗告人負擔。
    理      由
一、抗告意旨略以：抗告人於本案繫屬前，已有與相對人間之其
    他訴訟案件於  鈞院審理中，相對人未曾就管轄等程序事項
    為抗辯，顯見相對人於  鈞院應訴，非必然因產生勞力、時
    間及費用等程序上之不利益而放棄應訴之機會。再原裁定法
    院亦未於本裁定作成前給予抗告人陳明之機會，即逕將本件
    裁定移送臺灣嘉義地方法院，抗告人不服，爰提起抗告，並
    請求廢棄原裁定等語。
二、按第24條之合意管轄，如當事人之一造為法人或商人，依其
    預定用於同類契約之條款而成立，按其情形顯失公平者，他
    造於為本案之言詞辯論前，得聲請移送於其管轄法院。但兩
    造均為法人或商人者，不在此限，民事訴訟法第28條第2項
    定有明文。上開有關合意管轄之限制，係因「預定用於同類
    契約之條款」之情形而予規定，此與民法第247條之1規定立
    法意旨相同。亦即後者為附合契約於當事人間實體權利義務
    之規定，前者則為附合契約於管轄程序之適用。有關於附合
    契約當事人間之一切約定本應有上開民法第247條之1之適用
    ，惟為將上開有關附合契約之規定明確適用於附合契約當事
    人間預為合意管轄之約定以免爭論而為規定。上開二條文其
    立法意旨均在保護使用附合契約之相對人（民事訴訟法第28
    條第2項之相對人限於非商人之自然人，民法第247條之1之
    相對人包括自然人及法人）。解釋上開條文則民法第247 條
    之1所規定4款之情事，具有提示之作用，合先敘明。
三、次按受僱人（勞工）不僅受僱用人之指示而服勞務，更被納
    入僱用人企業組織架構中，成為其體制之一部，受僱人服勞
    務的具體內容，由企業經營者決定，企業經營者的指示，常
    以工作規則形諸文字，受僱人違反指示，可能受到懲戒（如
    警告、記過），勞工法理論上，稱之為「人格從屬性」。法
    律上，企業經營者與受僱人雖為僱傭契約的僱用人與受僱人
    ，但二者在經濟力量上差別甚巨。前者，擁有生產體制中的
    資本與生產工具，後者卻僅為生產組織中的一個單位，提供
    勞務，獲取報酬。受僱人提供勞務之對價（工資），一般而
    言，為自己及家人的生存基礎，無勞務即無報酬，生活可能
    立即陷入困境，勞工法學說上稱此種經濟上之依存關係，為
    「經濟上之從屬性」。查本件相對人係因為於受僱人公司任
    職，而於任職之初簽訂有系爭競業禁止之員工服務切結書，
    並於第8條約定有關該契約所生之爭議，同意以本院為第一
    審管轄法院。上開契約內容有關競業禁止違約金條款之約定
    ，即為本件（本院台中簡易庭95年度中勞簡字第52號）抗告
    人對相對人於原審所為之主張。按競業禁止約款係員工離職
    後始會產生，然受僱人於離職後再為謀職，其後之工作地非
    以原任職公司之所在地為限，而契約制定人之一方（本件即
    為抗告人）其公司之營業卻無此問題。本於上開有關勞工人
    格從屬性、經濟上從屬性之說明，勞工就業涉及勞工之工作
    權甚或生存權，而系爭契約第8條有關合意管轄之約定，固
    然尚非直接造成其另覓工作謀職之限制，然於離職後而生訴
    訟時，卻造成其應訴之不便，間接對其工作權則有妨礙，而
    對於抗告人則無任何不便可言。是以，系爭契約第8條之合
    意管轄條款，已符合民法第247 條第1項第4款「其他於他方
    當事人有重大不利益」之情事，而符合民事訴訟法第28 條
    第2項「按其情形顯失公平」之情形甚明。而此符合民事訴
    訟法第28條第2項「按其情形顯失公平」之情形，並未因相
    對人有無於其他訴訟案件中為管轄等程序事項之抗辯而有不
    同，自與相對人有無於其他訴訟案件中為管轄等程序事項之
    抗辯無涉。且有符合民事訴訟法第28條第2項「按其情形顯
    失公平」之情形，相對人於為本案之言詞辯論前，聲請移送
    於其管轄法院者，法院即得依其聲請移送於管轄法院，並不
    以於裁定作成前須給抗告人陳明之機會之必要。查本件相對
    人於本件訴訟繫屬時，其住居所既位於嘉義縣，且其於簽訂
    本件契約後之工作地點亦均在嘉義市三商百貨公司，依民事
    訴訟法第1條1項規定，自應由台灣嘉義地方法院管轄。是原
    審依其聲請將本件訴訟移送台灣嘉義地方法院，經核並無違
    誤。抗告意旨指摘原裁定不當，求予廢棄，為無理由，應予
    駁回。
四、依民事訴訟法第436條之1第1項、第3項、第495條之1第1項
    、第449條第1項、第95條、第78條，裁定如主文。
中    華    民    國    95    年    9     月    11    日
                  民事第二庭審判長  法  官  許冰芬
                                    法  官  劉長宜
                                    法  官  陳秋月
上為正本係照原本作成。
不得抗告。
中    華    民    國    95    年    9     月    11    日
                                    書記官


司法院資訊處製作；財團法人民間司法改革基金會備份。
